臺灣高等法院高雄分院刑事判決　　　　　九十三年度上更(一)字第二三四號
　　上　訴　人
　　即　被　告　戊○○
　　選任辯護人　張啟富律師
右上訴人因偽造文書等案件，不服臺灣屏東地方法院八十八年度訴字第七五０號中華
民國八十九年十一月二十八日第一審判決（起訴案號：臺灣屏東地方法院檢察署八十
八年度偵緝字第九九、一００號），提起上訴，判決後，經最高法院發回更審，本院
判決如左：
      主      文
原判決關於戊○○部分撤銷。
戊○○共同連續行使偽造私文書，足以生損害於他人，處有期徒刑壹年拾月。
      事      實
一、戊○○與其妻蔡英貴（已判處有期徒刑二年，緩刑五年確定）二人，於民國（下
    同）八十三、八十四年間，以戊○○為會首，共同邀集三組民間互助會，即(一)八
    十三年六月五日起會，每月會款新台幣（下同）二萬元，採外標制（下稱甲會）
    ，(二)八十四年一月一日起會，每月會款一萬元，採外標制（下稱乙會），(三)八十
    四年十月十日起會，每月會款一萬元，採外標制（下稱丙會）。每組包括會首均
    為五十一年，每月標會一次。標會處所在屏東縣里港鄉○○村○○路二七之四號
    戊○○與蔡英貴住處，由戊○○、蔡英貴共同主持開標。會員參予競標時，在「
    標單」書寫標息即標金，及競標者姓名，以表示何人參予競標之「標單」。戊○
    ○、蔡英貴共同基於意圖為自己不法所有及行使偽造私文書之概括犯意聯絡，除
    於會單上虛列洪永佑（甲會）、張建榮（乙會）、吳耀堂（丙會）名義入會計，
    並利用會員未全部到場競標之機會，於附表一、二、三所示之日期，冒用附表一
    、二、三所示之會員名義，書寫如上述之「標單」，持以參加競標而得標，再向
    未到場標會之活會會員佯稱某會員得標，使各該活會會員陷於錯誤，而將會款交
    與戊○○、蔡英貴二人，足以生損害於各該活會會員。戊○○、蔡英貴得手後，
    而於八十六年二月一日宣告止會，並於同年三月間逃匿不知去向，計詐得活會會
    員之會款六百三十萬元。嗣經活會會員甲○○等人查訪其他會員，始知上情。
二、案由甲○○、丙○○、己○○、庚○○、乙○○訴請台灣屏東地方法院檢察署檢
    察官偵查起訴。
   理      由
一、訊據上訴人即被告戊○○否認有前開犯行，辯稱：伊有邀集三組互助會，但並無
    冒標他人之會款，亦無冒用張建榮、吳耀堂名義入會，係因被倒會，經會員之同
    意借款云云。
二、惟查：
  (一)被告對於與其妻蔡英貴邀集前開三組互助會，坦承不諱，於本院前審並承認有冒
    標附表一、二、三所示冒標會款之事實，而自行製作所冒標會款之明細表（洪美
    華、林有德、陳聰惠、龔俊郎、周政文部分除外，如後述），有該三組互助會會
    單及冒標會款明細表各三紙附卷可稽（八十六年度偵字第二九０二號卷第四─六
    頁，上訴卷第七三─七五頁），核與告訴人甲○○、丙○○、己○○、庚○○、
    乙○○於偵審中指訴情節相符，被害人劉芳男、辛○○、林天城、張建榮、黃中
    山、呂稽鶴分別於偵審中證述無訛（八十六年度偵字第二九０二號卷第五二頁、
    八十八年度偵緝字第一００號卷第二八頁反面、原審卷第四九頁反面、上訴卷第
    二八、五七頁），足認被告此部分自白，與事實相符，自得採為論罪之依據。
  (二)被告於檢察官偵查中供稱「丁○○是我侄子，我私下未經其同意，為其加入（互
    助會）的，但會款都是我繳」（八十八年度偵緝字第一００號卷第七頁），並有
    上開被告所列載冒標會款明細表可佐。被告如未冒用丁○○名義入會，冒標會款
    ，應無為此供述，又列載於冒標明細表之理。證人丁○○於本院前審證稱「伊父
    洪茂輝以其名義跟會」（上訴卷第五七頁），而證人洪茂輝於本院審理中，亦附
    和丁○○之說詞。惟洪茂輝所稱其跟會後，有繳二次會款，始借給被告標，其後
    會款均由被告繳納，其先前所繳二次會款，被告迄未返還云云，核與被告所供該
    二次會款已償還云云，並不相符，參以被告之前開自白與告訴人等之指訴及被告
    製作之冒標會款明細表觀，證人丁○○、洪茂輝（被告之胞兄）之證言，係迴護
    被告之詞，非真實可採。
  (三)告訴人丙○○於原審具結證稱「被告與其妻二人在止會時，他們自己承認有冒標
    黃春成的會」（原審卷第六六頁反面），「李志遠承認有參加甲會，但是丙會是
    被冒標」（原審卷第八十頁）等語明確。被告所提出之冒標明細表，亦列載有冒
    標黃春成、李志遠名義之會款，顯見告訴人丙○○此部分指訴為真實，被告與其
    妻蔡英貴確有冒標黃春成、李志遠之會款甚明。
  (四)被告於檢察官偵查中，坦承所邀集之三組互助會，均有用他人名義標會及收取會
    款，而指稱：均有得當事人同意借標，黃中山的會是經他太太同意云云（八十八
    年度偵緝字第一００號卷第二九頁）。惟被告僅向證人辛○○借標甲會之會款一
    會，擅自標取二會之會款等情，已據證人辛○○於偵審中具結證實（八十八年
    度偵緝字第二八頁反面，上訴卷第五七頁）。被告果如有向黃中山之太太借標，
    黃中山自必知情，但據證人黃中山具結證稱「我是參加二萬元的二會（即甲會）
    ，有一會被被告標去了，我沒有同意借給他標」（上訴卷第二八頁）等語。被告
    如有向黃中山之太太借標，亦無於其製作之冒標明細表列載冒標黃中山之會款之
    可能。證人呂稽鶴於本院前審證稱「八十三年六月五日二萬元的那組我參加二會
    ，其中一會是用小姨子張金雪名義參加的，以張金雪名義的這會，我已經標了，
    我自己名義的那會，我還沒標，也沒有借給別人標，八十四年一月一日一萬元的
    會，我也有以我自己名義參加一會，已經標了」，「我有借他（被告）標，所以
    二萬元的這組我二會都是死會」等語（上訴卷第五七、五八頁）。證人呂稽鶴前
    後證言不一，已有可疑，且被告製作之冒標明細表三紙均列載冒標呂稽鶴之會款
    ，亦見呂稽鶴後段之證言，為迴護被告之詞，尚難採信。
  (五)被告對於其妻蔡英貴共同邀集前開三組互助會，由其主持開標，其不在時，由蔡
    英貴收取會款之事實，並不爭執。告訴人丙○○於原審結證指稱「蔡英貴有時去
    收會錢，開標時他們夫婦都在處理」，「開標時都是蔡英貴在唱標」等語（原審
    卷第六十頁反面、第八十一頁）。且原審判決認定蔡英貴共同邀集互助會，共同
    偽造標單詐標會款，而論處蔡英貴罪刑，蔡英貴並無提起上訴，自足認蔡英貴與
    被告就偽造標單詐取會款之犯行，有犯意聯絡及行為分擔無疑。
  (六)按民間互助會除有特別約定外，僅係會首與會員間訂立之契約，會員與會員間並
    無法律關係存在，而已得標之會員，依據其與會首間之契約，無論何人得標，均
    有按期繳交會款之義務，（民間互助會已得標之死會會員，無論同組何一會員得
    標及其願出標金若干，均須繳納當期全額會款，縱為會首之人施用詐術，以他會
    員名義冒標，並向死會會員收取會款，因該等死會會員本負有繳納會款之義務，
    而非陷於錯誤而交付死會款，自無構成詐欺取財罪之可言。最高法院八十三年度
    台上字四一五三號、八十五年台上字第二０七二號、七十六年台上字第四九八九
    號判決意旨參照）故會首冒名標會，其詐欺所得，應僅限於未得標會員即活會會
    員繳納之會款。
  (七)綜上所，本案事證已臻明確，被告所辯，顯係卸責之詞，殊無足採，其犯行洵
    堪認定。
三、按我國民間互助會，係由會首招募會員參加所組成，每於標會時，通常由欲標取
    會款之會員，在空白紙條上，或僅書立其姓名、綽號及數字者，甚或祗書寫數字
    而未書立其姓名、綽號，另以言詞等方法表示係何會員所出具者，則依習慣或特
    約均足以辨明係該會員以所書寫數字為標息金額參加競標之標單，自應以私文書
    論（最高法院八十九年度台上字第一三一九號判決意旨參照）。核被告冒用會員
    名義，偽造載有競標利息之標單，而行使得標，足以生損害於冒標時仍為活會之
    會員，進而詐取他人財物，係犯刑法第二百十六條、第二百二十條第一項、第二
    百十條之行使偽造準私文書罪、第三百三十九條第一項之詐欺取財罪。又其偽造
    準私文書復持以行使，偽造準私文書之低度行為應為行使之高度行為所吸收，不
    另論罪。又被告每次偽造標單冒標得標後，向多數活會會員詐取財物，侵害多數
    人法益，係一行為觸犯數個相同行使偽造準私文書及詐欺取財罪名，為同種想像
    競合犯，應依刑法第五十五條之規定，從一重處斷。又被告先後多次行使偽造準
    私文書、詐欺取財之犯行，均時間緊接，所犯係構成要件相同之罪，顯均係基於
    概括犯意反覆為之，均應依連續犯之規定，分別以一罪論，並加重其刑。被告所
    犯行使偽造準私文書及詐欺取財二罪間，有方法結果之牽連關係，為牽連犯，應
    依刑法第五十五條之規定，從一重之行使偽造準私文書罪處斷。被告戊○○與蔡
    英貴就上開犯行間，有犯意之聯絡及行為之分擔，為共同正犯。至於會單之制作
    會首有其權利，其以他人名義列入標單，既非冒用他人名義偽造署押以偽造標單
    ，此部分自不成立犯罪。起訴書中雖未敘及冒用呂稽鶴名義詐標會款，但連續犯
    為裁判上一罪，檢察官就犯罪事實一部起訴，依刑事訴訟法第二百六十七條規定
    ，其效力及於全部，法院自應併予審判。
四、原審論處被告罪刑，固無不合，惟查：(一)原判決未詳細核算被告與蔡英貴共同詐
    標每次會款之金額，(二)被告與蔡英貴冒標呂稽鶴之會款事實，原判決未予認定，
    (三)被告偽造標單競標，詐收會款，對於全部活會會員（包括被冒標之會員）均造
    成損害，原判決認定僅告訴人等造成損害；均有未洽。被告上訴意旨執前詞否認
    犯罪，指摘原判決此部分不當，惟無理由，但原判決此部分既有可議，自應將之
    撤銷改判，爰審酌被告為圖不法所有，與其妻偽造標單行使，詐取會款，侵害多
    數人之財產權益，情節非輕，且犯罪後迄未賠償告訴人等之損害，偵審中承認犯
    行於前，又否認於後之態度等一切情狀，量處如主文所示之刑。至未扣案之偽造
    署押之標單，於開標後已丟棄滅失，為被告所陳明，並據告訴人丙○○證實，故
    毋庸宣告沒收。
五、公訴意旨另以：被告與蔡英貴邀集之前開三組互助會，自八十三年八月起至八十
    六年一月間，分別冒用林坤平（甲會）、林有德（起訴書誤載為王有德）；陳聰
    惠（以上為乙會），吳耀堂、周政文、龔俊郎（以上為丙會）名義，偽造標單，
    詐標會款；因認被告就此部分亦涉犯刑法第二百十六條、第二百二十條、第二百
    十條之行使偽造準私文書罪，及同法第三百三十九條第一項之詐欺取財罪嫌等情
    。惟查，林坤平、吳耀堂參加之互助會，迄被告止會時，均屬活會，並未遭冒標
    ，有告訴人甲○○等人提出之各該會會單附卷可稽（八十六年度偵字第二九０二
    號卷第四、六頁）；證人即周政文之母周洪菊連以周政文名義參加之互助會，繳
    幾組會款後，即壬給被告等情，已據證人周洪菊連於原審證實（原審卷第八九頁
    ）；證人洪菊梅以其子龔俊郎名義參加之互助會，係借給被告標取會款，亦據證
    人洪菊梅於原審證述無訛（原審卷第九五頁）。證人林有德於原審證稱「我繳了
    二次會款後就不跟了，以後的事我就不知道了」等語（原審卷第九五頁）。是被
    告所供林有德之互助會，由其頂壬之說，並無不實。另證人許泰興證稱「陳聰惠
    因財務困難，而自行標取其互助會，並已拿走本金」等語（原審卷第八十頁）。
    是被告所辯，並未冒標林坤平、林有德、陳聰惠、吳耀堂、周政文、龔俊郎之互
    助會，應堪採信。此外，又無確切證據足認被告有冒標此部分會款。公訴意旨認
    被告之此部分犯行，尚不能證明，因公訴意旨認此部分犯行，與前開論罪部分，
    有連續犯之裁判上一罪關係，故不另無罪之諭知。至被告列載之冒標會款明細表
    記載冒標陳聰惠、林有德（乙會）、周政文、龔俊郎（丙會）之會款，與上開事
    證不符，自不能採為認定此部分事實之依據。另前開冒標會款明細表所載冒標洪
    美華之會款（甲會）部分，據證人即洪美華之父洪茂德於檢察官偵查中證稱「伊
    有以其子女洪美華、洪永鵬之名義各加入一會，伊已標取一會，另一會則因被告
    周轉不過來而向伊借標」等語（八十八年度偵緝字第一００卷第八六頁），是被
    告並未冒標洪美華之會款，自不能僅憑被告有此部分記載，而認定其犯行，檢察
    官亦未認定被告有冒標此部分會款；併予明。
據上論斷，應依刑事訴訟法第三百六十九條第一項前段、第三百六十四條、第二百九
十九條第一項前段、刑法第二十八條、第五十六條、第二百十六條、第二百二十條第
一項、第二百十條、第三百三十九條第一項、第五十五條，罰金罰鍰提高標準條例第
一條前段，判決如主文。
本案經檢察官沈紹嘉到庭執行職務。
中    華    民    國     九十三     年       九       月     二十九     日
                              臺灣高等法院高雄分院刑事第八庭
                                  審判長法官  洪慶鐘
                                        法官  曾玉英
                                        法官  趙文淵
右正本證明與原本無異。
不得上訴。
                                      書記官  彭筱瑗
中    華    民    國     九十三     年       九       月    三  十      日
附錄：本判決論罪科刑法條：
刑法第二百十條：
偽造、變造私文書，足以生損害於公眾或他人者，處五年以下有期徒刑。
刑法第二百十六條：
行使第二百十條至第二百十五條之文書者，依偽造、變造文書或登載不實事項或使登
載不實事項之規定處斷。
刑法第三百三十九條第一項：
意圖為自己或第三人不法之所有，以詐術使人將本人或第三人之物交付者，處五年以
下有期徒刑、拘役或科或併科一千元以下罰金。
附表：
一、甲會（即八十三年六月五日起會，會款二萬元者，採外標制）
┌──┬──────┬─────┬─────┬──────┬──────┐
│編號│被冒標之會員│標金（元）│冒標會時間│詐欺活會人數│詐收取活會會│
│    │            │          │          │            │款          │
├──┼──────┼─────┼─────┼──────┼──────┤
│１  │洪永佑      │七三００  │8.5.    │四十人      │  九十六萬元│
├──┼──────┼─────┼─────┼──────┼──────┤
│２  │黃春成      │八五００  │9.5.    │四十七人    │  九十四萬元│
├──┼──────┼─────┼─────┼──────┼──────┤
│３  │黃中山      │一００００│9.5.    │三十五人    │    七十萬元│
├──┼──────┼─────┼─────┼──────┼──────┤
│４  │辛○○      │一三五００│11.5.    │三十三人    │  六十六萬元│
├──┼──────┼─────┼─────┼──────┼──────┤
│５  │呂稽鶴      │一六五００│4.5.    │二十八人    │  五十六萬元│
├──┼──────┼─────┼─────┼──────┼──────┤
│６  │劉芳男      │一六八００│8.5.    │二十四人    │  四十八萬元│
└──┴──────┴─────┴─────┴──────┴──────┘
                                                        共四三０萬元
二、乙會（即八十四年一月一日起會，會款一萬元者，採外標制）
┌──┬──────┬─────┬─────┬──────┬──────┐
│編號│被冒標之會員│標金（元）│冒標會時間│詐欺活會人數│詐收取活會款│
├──┼──────┼─────┼─────┼──────┼──────┤
│１  │林天城      │四三００  │8.1.    │三十一人    │  三十一萬元│
├──┼──────┼─────┼─────┼──────┼──────┤
│２  │張建榮      │四八００  │9.1.    │四十二人    │  四十二萬元│
├──┼──────┼─────┼─────┼──────┼──────┤
│３  │呂稽鶴      │五一００  │10.1.    │四十一人    │  四十一萬元│
└──┴──────┴─────┴─────┴──────┴──────┘
                                                        共一一四萬元
三、丙會（八十四年十月十日起會，會款一萬元者，採外標制）
┌──┬──────┬─────┬─────┬──────┬──────┐
│編號│被冒標之會員│標金（元）│冒標會時間│詐欺活會人數│詐欺收取活會│
├──┼──────┼─────┼─────┼──────┼──────┤
│１  │李志遠      │五六００  │3.10.    │四十五人    │  四十五萬元│
├──┼──────┼─────┼─────┼──────┼──────┤
│２  │呂稽鶴      │五八００  │7.10.    │四十一人    │  四十一萬元│
└──┴──────┴─────┴─────┴──────┴──────┘
                     共八六萬元
                                                                        Ｆ
